【裁判字號】    97,上訴,681
【裁判日期】    970819
【裁判案由】    誣告
【裁判全文】
臺灣高等法院臺南分院刑事判決         97年度上訴字第681號
上  訴  人
即  被  告  甲○○
選任辯護人  吳宏輝  律師
            劉興文  律師
上列上訴人因誣告案件，不服臺灣嘉義地方法院97年度訴緝字第
3號中華民國97年4月24日第一審判決（起訴案號：臺灣嘉義地方
法院檢察署96年度偵字第3483號），提起上訴，本院判決如下：
    主  文
原判決撤銷。
甲○○無罪。
    理  由
一、公訴意旨略以：被告甲○○前曾因傷害案件，經原審法院判
    處有期徒刑2月確定，於民國94年9月16日易科罰金執行完畢
    。詎仍不知悔改，於95年8月20日2時20分許，在嘉義市○○
    路378號其所經營之「囉嗦PUB」前，因細故與乙○○發生口
    角，而與姓名年籍不詳之成年友人多人分持棍棒等物毆打乙
    ○○，致乙○○受有腦震盪、四肢多處挫傷、頭部撕裂傷3
    公分及耳朵撕裂傷共6公分等傷害，甲○○明知其並未於上
    揭時地遭乙○○毆打，於得知乙○○對其提出傷害告訴後，
    竟基於意圖使乙○○受刑事傷害處分之犯意，於同日早上6
    時多許，在嘉義市警察局第二分局北門派出所，虛構於上揭
    時、地與乙○○互毆致受有傷害等情，以言詞對乙○○提出
    傷害告訴，誣告乙○○涉有傷害之犯行。嗣經臺灣嘉義地方
    法院檢察署檢察官於95年12月14日以95年度偵字第6561號，
    對乙○○為不起訴處分，因甲○○未聲請再議而確定，因認
    被告涉犯刑法第169條誣告罪嫌。
二、按被告以外之人於審判外之言詞或書面陳述，除法律有規定
    者外，不得作為證據。當事人、代理人或辯護人於法院調查
    證據時，知有第159條第1項不得為證據之情形，而未於言詞
    辯論終結前聲明異議者，視為有前項之同意。刑事訴訟法第
    159條第1項、第159條之5第2項分別定有明文。查檢察官、
    被告甲○○就告訴人乙○○、證人即案發時在場之李慶昌、
    侯鄉源、吳信賢於檢察事務官詢問時之陳述，未於言詞辯論
    終結前聲明異議，本院審酌其等言詞陳述作成時之情況，並
    無違法取證或其他瑕疵，認為以之作為證據為適當，是其等
    此部分之陳述，應有證據能力。
三、按犯罪事實應依證據認定之，無證據不得認定犯罪事實；不
    能證明被告犯罪者，應諭知無罪之判決，刑事訴訟法第154
    條第2項、第301條第1項分別定有明文。次按告訴人之告訴
    ，係以使被告受刑事訴追為目的，是其陳述是否與事實相符
    ，仍應調查其他證據以資審認。又認定犯罪事實所憑之證據
    ，雖不以直接證據為限，間接證據亦包括在內；然而無論直
    接或間接證據，其為訴訟上之證明，須於通常一般之人均不
    致有所懷疑，而得確信其為真實之程度者，始得據為有罪之
    認定，倘其證明尚未達到此一程度，而有合理之懷疑存在時
    ，基於無罪推定之原則，自應為被告無罪判決之諭知，最高
    法院52年台上字第1300號、76年台上字第4986號著有判例可
    資參照。又按，誣告罪之成立以意圖他人受刑事處分或懲戒
    處分，而為虛偽之告訴告發報告者為要件；告訴人所訴事實
    ，不能證明其係實在，對於被訴人為不起訴處分確定者，是
    否構成誣告罪，尚應就其有無虛構誣告之故意以為斷，並非
    當然可以誣告罪相繩；誣告罪之成立，須其申告內容完全出
    於憑空捏造，若所告尚非全然無因，祇因缺乏積極證明致被
    誣告人不受訴追處罰者，尚難遽以誣告論罪（最高法院40年
    台上字第88號、59年台上字第581號判例、83年度台上第514
    0號判決意旨參照）。
四、本件公訴人認被告涉有刑法第169條第1項之誣告罪嫌，無非
    以：(1)被告對告訴人乙○○提出前揭傷害告訴，業經檢察官
    以95年度偵字第6561號為不起訴處分確定。(2)告訴人乙○○
    於偵查中指訴明確。(3)證人李慶昌、侯鄉源、吳信賢之證詞
    為其依據。訊據被告甲○○固供承有於上揭時地因細故與告
    訴人發生口角，而與成年友人多人分持棍棒等物毆打告訴人
    ，致告訴人受有傷害及其於警詢時確有對告訴人提出傷害之
    告訴等情，惟矢口否認有何誣告之犯行，辯稱：當天是打群
    架，伊這邊有2、30個人，對方也差不多這樣，當天伊打乙
    ○○時，乙○○本人有打伊，而且還把伊東西搶走，那天伊
    有被打傷，乙○○的朋友也有說他有打電話叫人，沒有人那
    麼笨要呆呆的在那裡被打，乙○○確實有打伊，伊沒有冤枉
    他，當時因為朋友說要和解，所以伊沒有去驗傷云云。
五、本件公訴意旨係認被告「明知自己在95年8月20日並未由告
    訴人造成受傷」，竟捏造遭告訴人毆打事實而提出告訴，因
    認被告涉犯誣告犯行，故本件需查明者乃「被告有無受有傷
    害」及「被告是否因與告訴人肢體衝突而導致受傷」，經查
    ：
  (一)被告於警詢時已供稱：「（你是否有受傷？）我左手及左小
    腿等處有受傷」等語（見嘉市警二偵字0000000000號警卷影
    印卷第1頁反面），核與證人吳信賢於原審審理時結證稱：
    「當時伊有看到甲○○腳受傷」等語（見原審訴緝卷第104
    頁）、證人沈育權於原審審理時亦結證稱：「當天伊去時警
    察已經在現場，要帶他們去警察局，伊看到甲○○被警察押
    著，手上有流血」等語相符（見原審訴緝卷第108頁），雖
    證人2人對於被告何處受傷，所述不一致，然衡之前揭被告
    於警詢中所述伊所受傷害部位有手部及腳部一節，則證人之
    證述與被告所述並無歧異，雖被告未能提出診斷證明書，尚
    難以此遽認被告並未受有傷害。
  (二)
  (1)參酌證人吳信賢於偵查中先供述：「（當時之情形為何？）
    現場人很多，我不清楚哪些人是甲○○叫的，哪些人是乙○
    ○叫的，…」（偵卷第26頁），嗣於原審審理中證稱：「（
    何人叫你去的？）李翔維打電話叫我去。…（當時乙○○有
    無打李翔維？）當時很多人在打，我不清楚乙○○有無打李
    翔維。…我看到的情形是很多人圍著甲○○、乙○○，外面
    還有一群人圍著，我沒有看裡面的情形。…（你在偵查中說
    告訴人有無還手，你說告訴人有作防衛的動作，你不清楚乙
    ○○有無打甲○○，按照當時情形不可能，因為當時很多人
    在打乙○○，你所述是否實在？）時間太久，我記不清楚了
    ，我有下去擋，叫他們不要再打。」等語（原審第101-102
    頁）、及證人侯鄉源於原審證稱：「（何人另外叫人過來？
    ）乙○○打電話叫人，在要打之前叫「嘉宏」，其他人不知
    道，約叫四、五個人過來。…（是否確定是乙○○打電話叫
    朋友來的？）是，我有看到乙○○打。…（在你看到乙○○
    被打之前，到底乙○○有無打甲○○你是否不清楚？）是。
    」等語（原審卷第91、95、99頁），參酌告訴人亦自承：「
    我朋友他有找一些朋友過來，因為甲○○說要打架，有一個
    認識的朋友，就過來探路，甲○○那邊有叫一個探路的過來
    看，看我們那邊人有多少。後來約20分鐘後甲○○就叫20、
    30個人過來，過來就打我，我們這邊有5、6個人。」等語（
    原審卷第83-84頁），可知，在95年8月20日2時20分許，在
    嘉義市○○路378號「囉嗦PUB」前，除被告與告訴人乙○○
    之外，雙方均各有姓名年籍不詳之成年友人多人在場，從而
    被告辯稱當天是打群架等語，尚非無據。
  (2)雖告訴人於原審審理時另證稱：「當時伊站在店門外面，最
    先下來的共有3、4個人，甲○○他算最先下來的，應該有10
    幾個人打伊，伊有看到棒球棒、木棍、鐵管、高爾夫球桿，
    伊頭部、耳朵撕裂傷、手也腫起來、背部也腫起來，伊都沒
    有反擊，因為他們衝下來，對方拿球棒，連擋都來不及，哪
    有時間反擊，伊用左手擋，直接擋住頭部，沒有推開也沒有
    撥開他們，整個人被打到快躺下去了，店老闆娘有出來擋」
    等語（見原審訴緝卷第85-86頁），然告訴人在本案，乃使
    被告受刑事追訴為目的而指訴被告不利事實之人，本難期待
    其中立客觀，自難徒憑告訴人之供述，遽予排除被告於當日
    因肢體衝突受傷之可能性。
  (3)又證人吳信賢、侯鄉源、李慶昌在場時，僅見到告訴人遭被
    告等多人毆打，並未見到告訴人毆打被告一節，雖據證人李
    慶昌、侯鄉源及吳信賢於檢察事務官詢問時證述明確（見96
    年度交查字第254號卷第17、26頁），及證人侯鄉源、吳信
    賢於原審審理時證述屬實（見原審訴緝卷第94-96、99、104
    頁），然證人吳信賢、侯鄉源、李慶昌亦同時證稱並未全程
    在場目睹案發經過，從而前揭證詞僅可證明其等在場時，告
    訴人並未毆打被告，然不足以認定被告當時所受傷害，與告
    訴人無涉，衡情亦不能排除係於混亂之際，為告訴人友人所
    為，從而此部份之證詞亦不能為被告不利之認定。
  (三)是當日在場發生衝突之人除被告與告訴人外均尚另有多人，
    又被告既受有前揭傷害，衡情不能排除係於混亂之際，遭告
    訴人同行友人毆打，被告因此認定告訴人或有教唆友人毆打
    被告，或與毆打被告之人有共同犯意聯絡，而有共同傷害犯
    行，進而於警詢時供稱遭告訴人毆打等語，對告訴人提出傷
    害告訴並非完全出於憑空捏造，亦非全然無據，尚難認被告
    有何誣告之故意，自不能僅憑臺灣嘉義地方法院檢察署檢察
    官對告訴人為95年偵字第6561號不起訴處分，即遽認被告有
    虛構誣告之故意，而以誣告罪相繩。
六、綜上所述，本件公訴人認被告涉犯誣告罪嫌所舉之證據與指
    出之證明方法，尚有合理之懷疑存在，未得使本院確信被告
    甲○○誣告罪之犯行，此外，依本院調查證據之結果，查無
    其他積極證據可資認定被告有何誣告罪行，則按犯罪事實應
    以證據為其認定基礎，如積極證據不足以證明被告犯罪，而
    依調查所得資料，在一般生活經驗上尚非不得另為其他有利
    被告之推定，本於罪疑惟輕法則，即應依法為無罪判決之諭
    知，乃原審疏未詳查因而諭知本件被告有罪，尚有未合，是
    被告上訴意旨否認犯罪，請求撤銷原判決等語為有理由，自
    應由本院將原判決撤銷，另為被告無罪之諭知。
七、據上論結，應依刑事訴訟法第369條第1項前段、第364條、
    第301條第1項、判決如主文。
本案經檢察官羅清溪到庭執行職務。
中    華    民    國    97    年    8     月    19    日
                  刑事第四庭  審判長法  官  吳志誠
                                    法  官  陳珍如
                                    法  官  羅心芳
以上正本證明與原本無異。
檢察官如不服本判決應於收受本判決後十日內向本院提出上訴書
，其未敘述上訴理由者並得於提起上訴後十日內向本院補提理由
書。
                                    書記官  蔡振豐
中    華    民    國    97    年    8     月    20    日


司法院資訊處製作；財團法人民間司法改革基金會備份。
